【裁判字號】    99,審聲,75
【裁判日期】    990430
【裁判案由】    聲明異議
【裁判全文】
臺灣臺北地方法院民事裁定              99年度審聲字第75號
異  議  人  劉新棋即祭祀公業劉建記管理人
代  理  人  劉昌崙律師
            詹璧如律師
相  對  人  財團法人基督教會景美禮拜堂
法定代理人  甲○○
異議人對於本院提存所民國99年.
所為否准其取回提存物之處分，聲.
    主  文
異議駁回。
異議程序費用由異議人負擔。
    事  實
一、異議人異議意旨略以：異議人與相對人間假扣押事件前遵本
    院98年度裁全字第3611號民事裁定以「劉新棋即祭祀公業劉
    建記管理人」名義提出新台幣214,000 元為相對人供擔保，
    並經本院提存所以98年度存字第2152號提存事件提存在案；
    後異議人與相對人就前開假扣押所保全之債權達成和解，相
    對人亦同意異議人取回前開提存金，並經本院98年度審司聲
    字第2056號裁定准許返還前開提存金，異議人遂以前開裁定
    向本院提存所聲請返還提存金，並依該所之命令提出祭祀公
    業劉建記之公業規約、管理人劉新棋之印鑑證明、經公業管
    理委員及監察人聯席會議通過異議人取回本案提存金之會議
    記錄等文件，惟該所似認異議人不具備提存及取回之資格，
    以民國99年1 月25日98年度取字3819號函不准異議人取回提
    存物之聲請，顯與前准許異議人提存之處分有所矛盾及牴觸
    ，顯有違背法令之情。又提存為非訟事件，是提存所僅須就
    形式上之程式為審查，而關於實體事項並無審查權，然該所
    以異議人未釋明「現任管理委員、監察人於何時選任」，「
    劉新丁是否為管理委員」，及未補正「現任管理委員、監察
    人之國民身份證及三個月內之印鑑證明」等理由，而駁回異
    議人之聲請，其處分顯無法律上之依據，為此提起異議，請
    求撤銷處分等語。
二、按提存事件係屬非訟程序，提存所僅得就形式上之程式為審
    查，凡提存人主張之原因事實合於提存法第九條及其施行細
    則第三條規定審查之範圍，即應准予提存，而有關實體之原
    因事實，提存所並無權為審查及認定。又受取權人領取提存
    物如應具備其他要件時，應提出已具備其要件之證明文件；
    提存人委任代理人取回提存物者，前項委任書，應加蓋提存
    人於提存時使用之同一印章。必要時，提存所得命提出提存
    人之印鑑證明或其他足以證明身分真正之文件，提存法施行
    細則第三十條第二款後段、第三十一條第二項亦有明文。又
    聲請不合程式或有其他欠缺而可以補正者，應當場命其補正
    ，無法當場補正者，應限期命其補正，提存法施行細則第四
    條亦定有明文。是以，受取權人於聲請領取提存物如需具備
    其他要件時，或代理人有無代理權限有疑議時，提存所自得
    命其提出適當之證明文件。前開所稱之證明文件，目的係供
    法院提存所審查之用，當事人所提出之資格證明文件，自應
    需足以證明資格或待證事項之形式上存在。
三、又祭祀公業管理人就祭祀公業之財產，原則上應有保存、利
    用、收益、改良等之管理權限，而領取提存物之權利，性質
    上屬於收益之管理行為，「除公業之決議或規約有相反之意
    思外」，應解為管理人有代表公業行使受領提存物之權利，
    否則既認管理人得代表公業與提存人為法律行為，而不認其
    有承受法律效果之權利，是就提存人而言，僅能對全體派下
    員為清償之給付，而對管理人則不與焉，乃有違當事人衡平
    之原則。又環顧現世，派下員全體每散居各地，聚集不易，
    以常情論之，提存人實難為清償之給付（司法院民事廳83年
    10月18日廳民三字第17983 號函釋參照）。故祭祀公業管理
    人，如所提出之公業規約或全體派下員之決議中，並無反對
    其代表該公業領取提存物之意思時，提存所應准其領取提存
    物；反之，則不應准許。經查：
  (一)祭祀公業劉建記祭祀公業規約第十一條規定「主任委員即管
    理人、非經管理委員、監察人聯席會議通過，不得擅自主張
    對外行使任何主決權利，違者、其行為無效，如有損害、除
    負損害賠償責任外自應接受背信處罰」，就此，管理人即異
    議人欲領取提存物，自應依規約第十一條規定程序，取得管
    理委員、監察人聯席會議決議通過之授權（另參照該規約第
    二十條規定決議程序規定）。是本院提存所遂於98年10月7
    日通知命異議人提出符合前開規定之證明，即異議人業經祭
    祀公業劉建記管理委員、監察人聯席會議決議通過取回本件
    提存提存物之證明；經異議人提出98年10月14日之98年度管
    理委員暨監察人臨時聯席會議會議記錄後，本院提存所審查
    認定依祭祀公業劉建記公業第一屆管理人暨監察人選舉統計
    表，當選之委員尚有劉新丁當選委員，惟該記載與祭祀公業
    劉建記第一屆第三次選舉委員派下大會紀錄記載不符，即該
    派下會紀錄未列劉新丁為當選委員，本院提存所又於98年11
    月23日發函通知異議人表示，為確認祭祀公業劉建記公業98
    年10月14日臨時聯席會議紀錄合於規約第十一條約定，請另
    行查報補正查明劉新丁是否為祭祀公業之管理委員等情，均
    已由本院職權調閱本院98年度取字第3819號取回提存物事件
    卷宗，核閱無訛。
  (二)如上所述，祭祀公業劉建記既已於祭祀公業規約第十一條規
    定，將管理人代表公業行使受領提存物之權利有所限制，而
    需具備一定之要件，則管理人即異議人自應提出其已具備規
    約第十一條所定要件之證明文件，倘其所得出之證明尚無使
    提存所基於形式審查得出所欲證明之事實形式上之存在，自
    非不得命其補正（此可參司法院94年3 月9 日秘台廳民三字
    第0940005255號函意旨）。
  (三)卷查，祭祀公業劉建記於規約第七條規定：「本公業…下設
    管理委員三人至九人組織管理委員會，設監察人一人至五人
    組織監察委員會，候補員額一人至五人，…其任期四年連選
    得連任，均為義務職。任期中如有出缺，由該房內候補優先
    遞補之，其任期制原任屆滿為止」，有規約在卷可稽。另查
    ，祭祀公業劉建記於73年11月18日經派下員大會依上開規約
    之規定決議選任管理委員六人、監察人一人，合計七人，係
    由異議人劉新棋及第三人劉朝楷、劉金旺、劉金書、劉金填
    、劉永華當選為管理委員，劉林欽當選為監察人，此觀諸卷
    附之祭祀公業劉建記第一屆第三次選舉委員派下大會記錄即
    明；然而，異議人於98年11月20日陳報之祭祀公業劉建記第
    一屆管理人暨監察人選舉統計中，當選之管理委員尚有第三
    人劉新丁，復有第三人劉金原、劉永華等候補委員。雖管理
    委員劉朝楷、劉金旺、劉永華已死亡，但依前揭規約第七條
    規定，自應由候補委員遞補之。
  (四)惟查，觀諸異議人提出祭祀公業劉建記98年10月14日98年度
    管理委員暨監察人臨時聯席會議會議記錄，僅有劉新棋、劉
    金書、劉金填三名管理委員暨劉林欽監察人共四人出席且表
    決作成授權劉新棋取回提存物之決議。依前開(三)就祭祀公業
    劉建記管理委員、監察人當選人暨人數之說明，此次會議出
    席、表決之人數並未依循祭祀公業劉建記規約第七條、第二
    十條規定，由原當選之管理委員、監察人加計應依規約第七
    條規定遞補之管理委員後，按由三分之二委員出席、出席委
    員過半數同意之權數作成決議，而未達規約第二十條之表決
    權數，其等所為授權異議人取回提存物之決議是否生效，自
    有未明。
  (五)準此，既異議人迄未依本院提存所98年11月23日通知於期限
    內再行查報、補正祭祀公業劉建記現任管理委員全體姓名、
    身分等相關資料，本院提存所在形式上審查異議人提出之相
    關文件後，自無從遽以肯認異議人已依祭祀公業劉建記規約
    第十一條取得授權。從而，本院提存所所為否准異議人取回
    提存物之處分，自無違誤；異議人指稱本院提存所認異議人
    不具備提存及取回之資格，而為否准其取回提存物之聲請，
    與前准異議人提存之處分有所矛盾及牴觸，顯有違背法令之
    情等主張，均不足採，本院提存所所為否准異議人領回提存
    物之處分，洵無不當，本件異議，為無理由，應予駁回。
四、結論，本件異議為無理由，依提存法第二十條、第二十一條
    準用民事訴訟法第九十五條、第七十八條，裁定如主文。
中    華    民    國    99    年    4     月    30    日
                  民事第六庭    法  官  賴錦華
以上正本係照原本作成。
如不服本裁定應於送達後10日內向本院提出抗告狀，並繳納抗告
費新臺幣1,000元。
中    華    民    國    99    年    4     月    30    日
                                書記官  沈世儒

司法院資訊處製作；財團法人民間司法改革基金會備份。
